【裁判字號】    98,上更(二),366
【裁判日期】    981117
【裁判案由】    擄人勒贖
【裁判全文】
臺灣高等法院刑事判決             98年度上更(二)字第366號
上  訴  人
即  被  告  丁○○
                      樓(
選任辯護人  葉鞠萱律師（扶助律師）
上列上訴人即被告因擄人勒贖案件，不服臺灣桃園地方法院94年
度重訴字第95號，中華民國95年9月11日第一審判決（起訴案號
：臺灣桃園地方法院檢察署94年度偵緝字第997號），提起上訴
，判決後，經最高法院第二次發回更審，本院更為判決如下：
    主  文
原判決撤銷。
丁○○共同意圖勒贖而擄人，累犯，處有期徒刑伍年貳月。
    事  實
一、丁○○前於民國（下同）86年間因業務侵占案件，經臺灣板
    橋地方法院判處有期徒刑8月確定；再於87年間因過失致死
    案件，經臺灣板橋地方法院判處有期徒刑8月確定；上二案
    件經定應執行刑有期徒刑1年3月，於89年1月9日縮短刑期執
    行完畢。
二、丁○○與己○○（己○○業經本院以94年度上訴字第1095號
    判處有期徒刑3年8月確定）、戊○○（另由臺灣桃園地方法
    院檢察署通緝中）係朋友關係。丁○○（持用電話00000000
    00號）因前曾受僱於丙○○投資之當鋪業，故知悉丙○○頗
    有資力，且見過丙○○之子乙○○，熟悉其家庭狀況，遂於
    93年7月初某日，與戊○○（持用電話0000000000 號）共同
    基於意圖勒贖而擄人之犯意聯絡，欲以擄走乙○○之方式向
    丙○○勒取贖款。
  (一)2人謀議既定，丁○○乃於93年7月初，與戊○○之友人己○○（持用電話0000000000號）聯絡，2人向己○○佯稱：其
    等與丙○○之間有一筆新臺幣（下同）3000萬元之債務需要
    處理，言明事成後己○○可以獲取600萬元之酬勞等語，己○○應允後，乃於93年7月9日、23日，偕同友人林正峰、林
    俊燁自屏東北上至臺北縣中和市（起訴書誤載為永和市）「
    南勢角夜市」，與丁○○、戊○○等人碰面，並洽談本件「
    討債」相關事宜，惟丁○○未與己○○所找2位朋友林正峰
    、林俊燁碰面，己○○乃與林正峰、林俊燁返回南部屏東住
    處。
  (二)此後，丁○○、戊○○仍繼續與己○○聯繫，迨於93年7 月
    27日，丁○○、戊○○再次聯絡要求己○○找2個人一起北
    上幫忙處理債務，己○○乃先找得友人即綽號「阿言」之成
    年男子後，另尋得綽號「阿俊」之成年男子至臺北，己○○
    並於同年7月28日單獨再度前往臺北縣中和市「南勢角夜市
    」與丁○○、戊○○會面，丁○○即安排己○○投宿在臺北
    縣中和市○○街338號6樓「福岡三溫暖」。其間，丁○○為
    了籌措於擄人勒贖期間所需支付己○○、「阿言」、「阿俊
    」等人之旅宿、租借車輛等費用，乃於93年7月28日先至「
    合信汽車借款」（臺北縣中和市○○路○段537號，下稱合信
    當鋪），持約3克拉之鑽石1顆典當得款30萬元，以備支付上
    開費用。嗣於同年7月29日下午，丁○○乃出資令己○○單
    獨前往侯松騰所經營，設於臺北縣中和市○○路222號「詠
    翔小客車租賃有限公司」（下稱詠翔公司）租用車牌號碼
    5C-3309號自小客車供其作為代步工具，並於翌日（即7月30
    日）凌晨4時許，丁○○與己○○相約在桃園縣桃園市「建
    國國小」後門對面之公園碰面後，己○○在附近巡繞以熟悉
    環境，當日晚上己○○則改投宿在桃園縣蘆竹鄉○○街97號
    之汽車旅館休息過夜，但因臨時得悉其小孩生病之消息，故
    己○○乃駕駛上開車輛返回屏東住處。
  (三)於己○○返回屏東住處期間，丁○○、戊○○再度與己○○
    聯繫，己○○搭載「阿言」、「阿俊」北上，丁○○、戊○○乃與己○○共同商討如何下手、路線等之細節，並指示己○○於同年8月2日下午6時許、同年月3日晚上9時許至詠翔
    公司更換出租車牌號碼2A-7307號自小客車、7K-7963號休旅
    車供作本件妨害他人行動自由之交通工具，並歸還5C-3309
    號自小客車後，於同年8月4日凌晨4時許，丁○○與己○○
    、「阿言」、「阿俊」，在桃園縣桃園市「建國國小」後門
    對面之公園碰面，由丁○○交付不知人所何有之內含000000
    0000號SIM卡之行動電1支予己○○使用，「阿言」、「阿俊
    」則持內裝不知何人所有之手銬、手銬鑰匙、膠帶及頭套等
    綁架用之物之手提袋，共同基於妨害他人行動自由之犯意聯
    絡，推由己○○駕駛7K-7963號休旅車搭載「阿言」、「阿
    俊」，依丁○○指示，前往桃園縣桃園市○○路328巷5弄口
    等候乙○○。至同日早上7時許，見乙○○騎乘車牌號碼PJ8
    -282號重型機車行經該處，「阿言」、「阿俊」乃先行下車
    攔截乙○○，並強押乙○○進入前開休旅車後座，「阿言」
    坐在副駕駛座上，而「阿俊」則坐在後座監控乙○○，並用
    膠帶封住乙○○的嘴，再用頭套套住乙○○頭部，用手銬反
    銬乙○○雙手，並命令乙○○躺下，控制乙○○之行動，共
    同以此非法之方法，剝奪乙○○之行動自由，己○○並於擄
    得乙○○後，旋即駕駛上開車輛北上往高速公路方向行駛。
    己○○駕駛該車輛至臺北縣中、永和附近山上某廟旁之廢棄
    空屋，將乙○○移往拘禁在此約1、2小時，之後又強押載乙○○離開該處，並駕駛上開車輛一直繞行。在車上時，丁○○本是要求己○○告知乙○○之父親交付5000萬元，後來丁○○又告知己○○降為500萬元，己○○乃向丁○○質疑債
    務原本不是3000萬元，何以變更為5000萬元後，此時己○○
    乃知悉本件並非單純之債權債務糾紛，詎竟仍基於擄人後起
    意勒贖，並與丁○○、戊○○、「阿言」、「阿俊」共同基
    於意圖為自己不法所有之犯意聯絡，推由「阿言」出言恫嚇
    乙○○：如果不告知其父親丙○○的電話，就不要回去等語
    ，致乙○○心生畏怖，提供家中電話，繼由己○○自93年8
    月4日上午9時23分47秒起，多次以丁○○所提供之手機，門
    號0000000000號行動電話，撥通丙○○之（03）0000000號
    市內電話、及門號0000000000號行動電話（係丙○○在與己○○接洽過程中所告知），向丙○○表示要伊準備5000萬元
    ，兒子在他們手上，並向丙○○恐嚇稱「如果你沒有誠意的
    話，那我就把你兒子身上的東西寄給你，你就知道了」等語
    ，致丙○○因此心生畏懼。期間己○○為防止警方追緝，改
    由「阿言」、「阿俊」駕駛上開7K-796 3號休旅車，搭載乙○○在高速公路上行駛，己○○則駕駛前開2A-7307號自小
    客車，繼續與丙○○商談贖金相關事宜。因丙○○表示籌不
    出那麼多錢，經雙方討價還價後，己○○同意贖金降為500
    萬元，並要丙○○攜款上高速公路等待交款，期間並不斷指
    示丙○○變更交款地點。迨同日下午4、5時許，己○○覺此
    事不妥欲將乙○○釋放，乃多次與丁○○聯絡商討如何處理
    ，丁○○乃指示己○○將乙○○釋放。己○○亦認情勢不妙
    ，乃在未取贖款前，聯絡「阿言」、「阿俊」於同日下午6
    時許（6時5分以前），在臺北市○○區○○街附近將乙○○
    釋放，並將7K-796 3號休旅車、2A-73 07號自小客車駛往詠
    翔公司返還。己○○、「阿言」、「阿俊」於釋放人質後，
    因欠缺逃亡費用，己○○於同日晚上6時許，再多次以前開
    手機撥打電話向林復德，央求林復德將借予50萬元，並將錢
    以紅色塑膠袋置於北二高「三峽交流道」前之行車間距指標
    300公尺柱下，己○○再將丁○○交付之手機、手銬、手銬
    鑰匙、膠帶及頭套等物在不詳地點毀棄後，於同日晚上9時
    前往取款，將其中25萬元交予「阿言」、「阿俊」作為逃亡
    費用，餘款則存入其臺灣銀行中庄分行之帳戶（帳號：0000
    00000000號）內，其後己○○陸續提領至餘14萬6040元。
  (四)嗣經警調取乙○○遭擄之巷口監視錄影帶，發現事發前有車
    號5C-3309號自小客車多次繞行至該處，行跡可疑，乃調取
    車籍資料發現該車屬詠翔公司侯松騰所有，乃前往查證，並
    發現己○○陸續承租2A-7307號自小客車及7K-7963號休旅車
    ，遂向檢察官報告後由檢察官核發拘票，於93年8月7日晚上
    11時許，在己○○屏東縣里港鄉○○路29之42號住處將其拘
    提到案，並扣得己○○當天所穿之白色上衣、米黃色長褲、
    上載丁○○電話之筆記本、詠翔公司名片，及與本案無關之
    己○○臺灣銀行中庄分行存摺、提款卡、印章、行動電話三
    支（含SIM卡3張，門號各為0000000000號、0000000000號，
    及0000000000號）、SIM卡1張（門號為0000000000號）、山
    畝公司之信封及薪資表等物。檢察官再於93年8月9日令警拘
    提丁○○未獲，於93年8月10日發文限制丁○○出境。
  (五)而丁○○在事跡敗露後，於93年8月6日（原判決誤載為95年
    8月6日）再至「合信當鋪」，持現金15萬元，並以其所有之
    車號SB-5323號自小客車典當16萬元，贖回上開典當之鑽石
    ，以便日後逃亡變現之用，旋於93年10月間，偕同戊○○自
    金門偷渡出境至大陸地區。嗣因在外生活困難，於94年10月
    29日由廈門搭船偷渡至金門後，翌日持偽造之「左振希」證
    件由金門欲搭機返臺時（偽造文書犯行業經法院判處有期徒
    刑5月確定），為警緝獲到案。
三、案經桃園縣政府警察局桃園分局報請臺灣桃園地方法院檢察
    署檢察官偵查起訴。
    理  由
壹、程序（即證據能力）部分：
一、被告之辯護人於本院審理時主張：證人乙○○、丙○○、己○○之警詢證述，認係審判外陳述無證據能力。己○○偵查
    中之證述，與渠於審判中所為不同，足認偵查中證述有顯不
    可信之情形，無證據能力（見本院卷第87頁）。於本院更一
    審時主張證人乙○○、丙○○偵查中之證述，為審判外陳述
    ，無證據能力（見本院上訴更一審卷第34頁）。經查：
  (一)本院未採取證人乙○○、丙○○、己○○之警詢證述，為認
    定被告有罪之證據，其證據能力之有無，毋庸論擬。
  (二)證人己○○於偵查中以被告身分於所為之供述，雖未經具結
    ，或證人乙○○、丙○○、己○○於偵查中以證人身分所為
    證述，雖未經被告為交互詰問，惟若核無顯不可信之情況，
    且於原審審理時業以證人身分作證，接受被告及其辯護人之
    交互詰問，依最高法院所著96年度台上字第3527號判決意旨
    所示，對被告之對質詰問權及真實發現等在憲法上之基本訴
    訟權均已保障，應有證據能力。再被告以外之人於偵查中向
    檢察官所為之陳述，除顯有不可信之情況者外，得為證據，
    刑事訴訟法第159條之一第2項定有明文。蓋現行法之檢察官
    仍有訊問被告、證人及鑑定人之權限，其應踐行之程式又多
    有保障被告或被害人之規定，證人、鑑定人於偵查中亦均須
    具結，就刑事訴訟而言，其司法屬性甚高；而檢察官於偵查
    程式取得之供述證據，其過程復尚能遵守法令之規定，是其
    訊問時之外部情況，積極上具有某程度之可信性，除消極上
    顯有不可信之情況者外，均得為證據。故主張其為不可信積
    極存在之一方，自應就此欠缺可信性外部保障之情形負舉證
    責任。被告之辯護人就上開三名證人在偵查中向檢察官所為
    之陳述，究有何不具「信用性之情況保障」而顯不可信之情
    形，並未為任何主張，僅以己○○之陳述與審判中不符，即
    認己○○於偵查中之證述，有顯不可信之情況而無證據力，
    自無可採。經核上開三名證人於偵訊之供述或證述，並無何
    顯不可信之情形，依刑事訴訟法第159條之1第1項規定，對
    被告有證據能力。
  (四)除上開情形外，其餘被告以外之人審判外之陳述，檢察官、
    被告及辯護人於本案言詞辯論終結前均未聲明異議，依刑事
    訴訟法第159條之5規定，均有證據能力。
二、被告本人在審判外陳述之證據能力：
    被告及其辯護人對於被告之警詢、偵查訊問筆錄之任意性均
    不爭執，且被告遭拘捕之程序亦合法，而不致於妨害其陳述
    任意性，亦查無事證顯示警察機關及檢察官製作該筆錄時，
    有對被告施以不正方法之情形，是被告於警詢及檢察官偵訊
    時所為陳述，均具證據能力。
三、監聽內容（己○○持用電話0000000000號、丙○○持用電話
    0000000000號）之證據能力：按司法警察機關實施通訊監察
    時，必須合於通訊保障及監察法第5條第1項所規定之要件，
    且依法取得檢察官或法官所核發之通訊監察書，始得為之。
    倘未依上述程序之通訊監察所取得之證據，即屬違背法定程
    序取得之證據，其有無證據能力之認定依刑事訴訟法第158
    條之4之規定，應審酌人權保障及公共利益之均衡維護，以
    為判斷。惟按通訊保障及監察法第3條第2項規定，本法所稱
    之通訊，以有事實足認受監察人對其通訊內容有隱私或秘密
    之合理期待者為限。通訊保障及監察法第29條第3款另規定
    ，監察他人之通訊，監察者為通訊一方或已得通訊一方事先
    同意，而非出於不法目的者，不罰。是即令未依前述程序核
    發通訊監察書，如非侵害受監察人「隱私或秘密之合理期待
    」，或「為通訊之一方或已得通訊之一方事先同意，非出於
    不法之目的」者，不能認係非法之監聽。本案檢察官所提出
    關於被害人丙○○與共犯己○○通話之監聽譯文，雖未提出
    事後補發之通訊監察書，惟該等通話內容係共犯己○○基於
    取款目的，與丙○○之通話，共犯己○○對於該通話內容固
    有隱私期待，然該期待於社會通念下顯不認為合理，且係經
    通訊一方之丙○○同意下所為監聽；又被告及辯護人對於該
    監聽譯文之證據能力均不爭執，是監聽既非違法，又未經被
    告爭執，是共犯己○○與被害人之通話，對於被告即具證據
    能力。
四、其餘證據資料之證據能力：
    扣案物品共犯己○○所持用之手機（0000000000號、00000
    00000號）之通聯紀錄資料、被告至合信當鋪之典當資料、
    卷附共犯己○○駕車經過收費站之照片6張、共犯己○○至
    詠翔公司租借車輛之照片4張、共犯己○○取款地點之照片4
    張，均無證據顯係公務員違背法定程序或係經偽造、變造所
    取得，是認前揭證據均具證據能力。
貳、實體部分：
一、上開事實，業據被告丁○○於本院審理坦承在卷，且伊於之
    前偵審、本院前二次審理時，就其認識戊○○，並透過戊○○認識己○○，且在言談間提及丙○○之家庭情況等事實不
    諱，惟之前曾矢口否認有何擄人勒贖犯行並辯稱：伊雖認識
    戊○○，並透過戊○○認識己○○，然本件係戊○○於聊天
    過程中向伊套問被害人丙○○之資料後，指使己○○所為，
    己○○係戊○○小弟，為迴護戊○○脫罪，故誣指伊有涉案
    。伊對本案並不知情，亦未提供何交通工具、作案工具予己○○，典當之鑽石係戊○○所有，伊係幫戊○○典當，伊未
    參與本案犯行，亦未恐嚇乙○○云云，並舉甲○○、徐張容
    銜2人為證，以證明鑽石誰屬。惟查：
  (一)共犯己○○夥同「阿言」、「阿俊」於上開時、地，駕駛5D
    -7347號休旅車，強行押走被害人乙○○之手段、向被害人
    父親丙○○聯繫取款、釋放被害人乙○○等歷程，均據共犯
    己○○於檢察官偵訊時供證在卷（見偵字第12570號卷一第
    162-164頁、 207-209頁），核與被害人乙○○、丙○○於
    於偵查中結證（見偵字第12570號卷二第101-104頁）及原審
    審理時之證述（見原審95年7月20日審判筆錄）大致相符，
    並有共犯己○○所持用手機00000000 00號與被害人丙○○
    所持用手機0000000000號之監聽譯文，及通聯紀錄（見1257
    0號偵查卷二第75至79頁、第85至94頁）、共犯己○○等人
    於當日強押被害人乙○○後，駕駛該5D-7347號白色休旅車
    行經北二高「樹林收費站」之翻拍照片4張（見12570號偵查
    卷一第98至99頁）在卷可稽，足堪認定。
  (二)共犯己○○所述其先後於93年7月28日、7月31日南下後又北
    上臺北縣、桃園縣市等情，亦核與共犯己○○持用手機0000
    000000號通聯紀錄所顯示之「基地台所在位置」相符（見他
    字813號偵查卷第25至27頁，於同年7月28日「基地台」位置
    在高雄、屏東等處，同年7月29日、30日在臺北縣、桃園市
    等處，同年7月31日「基地台」位置在高雄等處，同年8 月2
    日起至8月3日止，「基地台」位置均在臺北縣、桃園市等處
    ），是依上開「基地台」位置顯示，勾稽共犯己○○所述，
    已有憑信而非子虛；又被告與共犯己○○本不認識，係透過
    共犯戊○○之介紹始認識，2人間素無仇隙，共犯戊○○與
    被告則為10多年之友人等情，此均據被告陳述明確。果被告
    未參與本案犯行，己○○應無任意攀誣被告入罪之理。是雖
    共犯己○○對於共犯戊○○涉案部分，其供述有所隱瞞，然
    此亦無礙於被告涉案部分之認定。
  (三)觀諸被告所持用門號0000000000號手機，自93年7月4日至93
    年8月4日之通聯紀錄（見偵字第12570號卷二第55至80頁）
    顯示：自93年7月4日起，被告與共犯戊○○所持用手機0000
    000000號即陸續往來聯絡，至同年7月23日通話39次（發話
    35次、受話4次，其中超過10秒者有27次）、同年7月24 日
    通話4次（發話3次、受話1次，均超過10秒）、同年7月25日
    通話3次（均發話，均超過10秒）、同年7月26日通話10次（
    發話6次均超過10秒、受話4次，3次超過10秒）、同年7月27
    日通話14次（發話9次，3次超過10秒、受話5次，4次超過10
    秒）、同年7月28日通話7次（發話5次，4次超過10秒、受話
    2次，1次超過10秒）、同年7月29日通話8次（發話7次，5次
    超過10秒、受話1次）、同年7月31日通話8次（發話5次，3
    次超過10秒、受話4次，3次超過10秒）、同年8月1日通話3
    次（均發話，2次超過10秒）、同年8月2日通話9次（發話6
    次，3次超過10秒、受話3次，2次超過10秒）、同年8月3日
    通話4次（均發話，均超過10秒）、同年8月4日通話11次（
    發話8次，6次超過10秒、受話3次，1次超過10秒）；與共犯
    己○○通話部分，則係自同年7月30日7時7分49秒開始，直
    接與共犯己○○持用手機00000 00000號聯絡（發話1次，超
    過10秒）、7月31日通話2次（發話、受話各1次，受話部分
    超過10秒）、同年8月3日通話11次（發話2次，1次超過10秒
    、受話9次，5次超過10秒）、同年8月4日通話15次（發話6
    次，5次超過10秒，受話9次，6次超過10秒）。而共犯戊○○、己○○所持用之上開手機，自93年7月25日至同年8月4
    日之通聯紀錄（見他字813號偵查卷第29至52頁）顯示：
    於93年7月25日通話10次（發話5次，均超過10秒、受話5次
    ，均超過10秒）、同年7月26日通話10次（發話5次，均超過
    10 秒、受話5次，均超過10秒）、同年7月27日通話3次（發
    話1次、，超過10秒，受話2次，均超過10秒）、同年7月28
    日通話4次（發話2次，均超過10秒、受話2次，1次超過10秒
    ）、同年7月29日通話9次（均發話，均超過10秒）、同年7
    月30 日通話3次（均受話，2次超過10秒）、同年7月31日通
    話1次（受話，超過10秒）、同年8月2日通話4次（發話1次
    ，超過10秒、受話3次，2次超過10秒）、同年8月3日通話6
    次（發話1次，超過10秒、受話5次，均超過10秒）、同年8
    月4日通話2次（均受話，均超過10秒）等情。是由通話時間
    、次數可見，係被告與戊○○聯絡、戊○○與己○○聯絡，
    而被告係於準備行動前之7月30日與己○○相約於桃園市建
    國國小時，二人始以行動電話為直接密切之聯繫，且三人間
    個別聯繫之通話時間大多超過10秒，被告復辯稱與己○○無
    特別交情，適足以證明其與己○○上開多次聯繫顯係與本案
    犯行有關。
  (四)被告再辯稱於93年間易付卡之使用，有未通話即予計費之情
    形云云，惟查：遠傳電信股份有限公司93年間之易付卡型態
    行動電話，係受話方接通始予計費，有該公司98年7月17日
    遠傳（企營）字第09810703677號函附卷可稽（見本院卷第
    51頁）。再上開0000000000號自93年7月4日至93 年8月4日
    之通聯紀錄，經確認係本公司行動電話通聯紀錄，通話秒數
    係電話接通後之計秒，若電話未接通進入語音信箱，則通聯
    紀錄中將顯示本公司語音信箱代表號，例如：0000000000、
    0000000000等號碼（因本公司語音信箱代表號眾多，無法一
    一列舉），由上開通聯紀錄觀之，並未出現上述語音信箱代
    表號，表示無電話未接通進入語音信箱之通話情形。亦有遠
    傳電信股份公司98年9月22日遠傳（企營）字第09810903967
    號函附卷可稽（見本院卷第185頁），足認被告所辯，於93
    年間易付卡之使用，有未通話即予計費之情形，並非事實，
    被告與共犯戊○○、己○○之多次聯繫，時間大多超過10
    秒，益見其等間確有言語之溝通。是被告此部分所辯，顯不
    足採。
  (五)尤以，於93年8月4日下手犯案前1日，被告與己○○聯絡次
    數高達11次，於同年8月4日下手強押被害人乙○○之前，則
    自該日凌晨4時59分至6時8分即與己○○進行通話4次；於該
    日凌晨5時34分、5時49分即與戊○○進行通話2次；該日下
    午4時41分起至5時29分許則密切聯繫達9次，其中有6次為被
    告丁○○主動發話與共犯己○○；其等在凌晨時分密切聯繫
    ，所為何事？顯難令人無疑。益見共犯己○○之供述尚堪採
    信。又據被害人丙○○持用手機0000000000號之監聽譯文（
    見偵字第12570號卷一第93頁）顯示，被害人乙○○於該日
    下午6時5分前已遭釋放，並撥打電話通知家人；而共犯己○○亦供稱：係於該日下午6時許，釋放被害人乙○○等語。
    而於該日下午6時9分，共犯己○○撥打電話與被告，顯然係
    欲通知被告已將被害人乙○○釋放，被告旋即於該日下午6
    時10分撥打電話與戊○○（見他字813號偵查卷第48頁），
    顯然係欲告知戊○○肉票處理之情形甚明。此部分被告亦為
    相同之供述（見本院上更一審卷第268頁）。雖己○○於檢
    察官訊問證述：我擄走乙○○後，被告有告訴我，不要將乙○○釋放，他要找另一批人來接手等語（見偵字第12570號
    卷一第209頁），然其於本院上更一審經被告詰以：「我於
    93年8月4日下午與你通話時，我是否曾經勸你把人質釋放？
    」己○○答稱：「那時候不是跟我通話，我都是在開車。我
    知道我們跟被害人通完電話，就先把小孩（按指乙○○，係
    七十三年九月生）放回去，然後再來談。」（見本院上更一
    審卷第225頁）。顯見被告確有向與己○○同車之共犯為釋
    放乙○○之表示，而為己○○所知悉，衡情己○○係依被告
    指示，進行擄人勒贖，豈可能不顧被告之明確反對，未經進
    一步磋商，即自己決定釋放乙○○，顯見被告於之前及本院
    審理時所供，有要求己○○釋放乙○○之事，應屬可採。
  (六)再由被告所持用之上開手機通聯紀錄顯示，其於93年7月29
    日下午5時46分許，曾撥打詠翔公司電話（02）00000000號
    ，核與共犯己○○指述：被告於該日出資，令己○○單獨前
    往詠翔公司租車之情亦有相合之處，益徵共犯己○○所述可
    堪採信。
  (七)又本案之鑽石係何人所有並持往典當一節，肇因於共犯己○○指稱：幕後主使之人擁有鑽石，並典當鑽石供此次費用等
    語。共犯己○○於釋放被害人乙○○後，曾以手機00000000
    00號與被害人丙○○使用之手機0000000000號聯絡，稱：「
    我跟你講我也被裝肖了，你兒子我已經把他放了」、「（誰
    提供的消息？）這是你們內部提供的消息，說你有辦法…」
    、「你可以去查0000000000號就知道」、「林先生我可以再
    提供一個線索，你身旁誰有鑽戒，很大顆，拿去當」、「應
    該就是他．．，那你知道就不必再查了，因為我們上來的費
    用由他提供，拿鑽戒去當來了，那你如過要繼續查我也沒辦
    法」、「你小心對方還不放過你，有鑽戒那一個就是內線」
    （見偵字第12570號卷一第85至86頁）等語；經查，被告於
    93年7月28日持1顆約3克拉之鑽石，前往臺北縣中和市○○
    路○段537號「合信當鋪」典當得款30萬元等情，業據被告坦
    認在卷，且有卷附臺北縣當鋪收當物品登記簿1張（見12570
    號偵查卷一第194頁）在卷可稽。且被告丁○○亦自承前係
    受僱於被害人丙○○投資之當舖業，是顯與共犯己○○所描
    述之人相符；被告雖另辯稱：所典當之鑽石係戊○○所有，
    伊係幫戊○○拿去典當，典當時戊○○亦隨同前往，因伊有
    帶身分證，故由其具名云云；然戊○○既係為典當鑽石籌款
    ，豈有不帶身分證前往當鋪之理？且經原審傳訊典當當時之
    業者、鑑定師即證人壬○○、庚○○2人，渠2人均證稱：被
    告持以典當當時，並未有印象見過其他人在場等語。況被告
    復於93年8月6日持15萬元，並以其所有之車號SB-5323 號自
    小客車，典當得款16萬元以贖回該鑽石等情，亦有卷附合信
    汽車借款名片、被告簽立之16萬元本票、借款契約書、存根
    、動產擔保交易登記申請書在卷可稽，此亦為被告所自承（
    見偵字第12570號卷一第192至198頁）。則果該鑽石確係戊○○所有，而非被告所有之物，則被告焉有持自己之自小客
    車典當回贖該鑽石之理？是被告所辯顯與常情相違，無可採
    之處。另被告於本院前審審理中聲請傳喚證人徐張容銜（原
    名辛○○○），以證明其曾介紹戊○○買賣鑽石之事，並藉
    以證明鑽石係戊○○所有。然證人徐張容銜於本院上訴審審
    理中具結證稱：伊認識被告，被告並無介紹伊與戊○○洽談
    買賣3克拉鑽石之事，亦不認識戊○○其人。於93年7月間，
    印象中被告有打電話給伊，好像有提到「阿元」，但時間太
    久了，不記得是什麼事，從未與「阿元」見過面；伊經營當
    舖業，經常會有客人詢價，印象中有人詢問過3克拉鑽戒的
    事，但不記得是不是被告問的等語（見本院上訴審卷第166
    頁），是上開證詞於法尚無從為被告有利之認定。雖證人甲○○於本院審理中證稱，我當時是被告女友，未見過被告帶
    3 克拉之鑽戒等語（見本院卷第138頁），惟3克拉鑽戒價值
    不菲，被告可能從未配戴示人，縱其女友亦無從知悉，自難
    以證人甲○○未見被告配戴，即認被告無3克拉鑽戒，是證
    人甲○○之證述，亦不足為被告有利之認定。又共犯己○○
    除向被害人丙○○提及主使者持鑽石典當籌款外，並明確告
    知其使用0000000000電話，而被告於原審審理時坦承該電話
    為其使用（見原審卷一第59至60頁），是共犯己○○所稱之
    主使者為被告甚明。
  (八)另被告於檢察官偵訊時亦供稱：戊○○問我何人比較有錢，
    我告訴他，我以前老闆丙○○最有錢，當時我當作他與我開
    玩笑，隔了幾天（93年6月底、7月初），他很詳細問我丙○○的家庭背景，到7月中旬他帶己○○來見我，第1次在永和
    的海產店見面，到7月底，戊○○開口跟我借錢，我拿了2萬
    元給他，又問丙○○兒子的長相、交通工具，當時我知道他
    們要作擄人勒贖，…到了8月2日或3日，戊○○約我到永和
    秀朗橋附近的檳榔攤見過2次面，當時我與戊○○、己○○
    再細談，己○○有給我看路線圖，拿丙○○兒子照片給我指
    認是否無誤，…在綁架的過程中還陸續打幾通電話給我問路
    ，…，中午時，戊○○打電話給我，叫我到檳榔攤一趟，…
    戊○○告訴我被害人現在他手中，他現在要處理，問我要開
    多少價錢，我要他們自己決定，到了當天傍晚戊○○又打電
    話跟我說，人已經放走了等語（見偵緝997號卷第39至40頁
    ），於本院上訴審理中仍為相同之供述（見本院上訴審卷第
    36 頁反面至37頁）；易言之，被害人丙○○、乙○○之資
    料均係被告所提供，被告亦知悉共犯戊○○係欲綁架被害人
    乙○○，甚而於綁架被害人乙○○後，期間共犯己○○、戊○○亦與被告保持密切聯繫，且被告於得知共犯己○○釋放
    被害人乙○○後立即以電話通知共犯戊○○，則若非被告亦
    係參與本件犯行之一員，何以需在綁架被害人乙○○前先與
    之討論？且共犯己○○、戊○○在綁架後毫不避諱告知其目
    前之進度，而不擔心被告報警？再觀諸被告所持用之上開手
    機通聯紀錄顯示，於93年8月4日中午12時57分許，亦係由被
    告主動撥打電話聯繫戊○○，當時被告所在位置亦係於臺北
    縣永和市○○路、秀朗路附近，而非如被告所述，係由戊○○要求伊自桃園住處至檳榔攤商討。而共犯己○○、戊○○
    於被害人乙○○釋放後，隨即與被告聯繫，亦有上開通聯紀
    錄可徵。是以，若非被告確係本案犯行之一員，又何以於其
    他共犯綁架被害人乙○○之期間，主動至共犯戊○○處與之
    商討？共犯戊○○又何需詢問被告對於贖款數額之意見？共
    犯己○○又何以於被害人釋放後旋即聯絡、告知被告此事？
    是被告丁○○所辯其未參與本案，顯與上開事證不符。
  (九)另以，本案事發後，被告旋於93年8月6日，持現金15萬元及
    以其所有之自用小客車典當，得款用以回贖先前典當之鑽石
    等情，業如前述。且檢察官於93年8月9日、同年9月6日拘提
    被告均未拘獲，並於93年8月10日發函限制被告出境，有卷
    附臺灣桃園地方法院檢察署拘票2張（見他字第813號卷第53
    頁、偵字第12570號卷一第216頁）、臺灣桃園地方法院檢察
    署函文1份（偵字第12570號卷一第158頁）附卷可憑。且被
    告亦自承於93年10月間，即偕同共犯戊○○自金門坐船至大
    陸地區，顯見被告於本案發生後隨即逃匿無蹤，且於逃匿前
    將自小客車典當回贖得以隨時變現之鑽石，以籌措日後逃亡
    之費用。又於檢察官發佈限制出境命令後，以坐船方式偷渡
    出境至大陸，由此亦可徵被告確參與本案之犯行，否則何以
    須於案發後籌措旅費並偷渡逃匿？其於上訴審審理中具狀稱
    ：係受戊○○脅迫始一同偷渡離臺，返台係為釐清案情云云
    ，然其受戊○○脅迫之事，無法舉證以實其說，且戊○○脅
    迫被告所為何來？此均與事理不符；而被告若係返台釐清案
    清，又何以使用偽造之證件？顯見所辯均屬臨訟飾卸之詞。
  (十)另有關被害人乙○○遭擄之巷口監視錄影帶一節，經本院上
    更一審向桃園縣政府警察局桃園分局函調被害人乙○○遭擄
    之巷口監視錄影帶勘驗一事，嗣經該分局以97年12月8日桃
    警分刑字第097053271號函覆稱：「經查本分局檔存無本案
    之監視錄影帶及錄音帶等資料」等語（見本院上更一審卷第
    192頁）。是此部分於法已無從就該監視錄影帶再為查證。
    然依上引各項證據資料所示，於法已足資證明被告確有參與
    本案，此部分監視錄影帶之證據方法之有無亦不影響被告本
    案犯罪事實的認定。
  (十一)至共犯己○○於本院上更一審審理時，以證人身分具結證述
    稱：另有真實姓名不詳之債務委託人，由被告帶委託人出來
    ，相約見面，透過被告向委託人拿吃住費用云云（見本院上
    更一審卷第222頁背面以下）。然此與其在檢察官偵訊及其
    之前審理時所證之情節大相逕庭，尚難逕以採信。且己○○
    經原審審理時詰問其綁架當日與被告之通聯過程證以：當日
    因與委託人聯絡不上，所以均係以其持用之王八機與被告持
    用之王八機聯絡，自己手機則關機，直至當晚7、8點，被告
    才打其手機聯絡云云。然共犯己○○所持用之手機，與被告
    、共犯戊○○於案發當日有密切之通聯紀錄，則共犯己○○
    上開證述稱另有委託人云云，所述不但與其之前所述相左，
    亦與事證不符，自係為迴護共犯戊○○乃另為編撰，難以採
    信。
  (十二)綜上所述，被告在本院審理中坦承確有參與本案擄人勒贖之
    犯行，核與事實相符，以上所辯各節顯屬事後卸責之詞，不
    足採信。本案事證明確，被告犯行堪以認定。
三、查被告本案行為後，刑法部分條文業於94年2月2日經總統以
    華總一義字第09400014901號令修正公布，並自95年7月1日
    起生效施行（下稱現行刑法）；復參酌最高法院95年5月23
    日第8次刑事庭會議決議意旨，現行刑法第2條第1項之規定
    ，係規範行為後法律變更所生新舊法律比較適用之準據法，
    於現行刑法施行後，應適用現行刑法第2條第1項之規定，為
    「從舊從輕」之比較；但被告行為後刑法條文雖經修正，但
    若僅屬單純之文字修飾，或將實務見解或法理明文化，而不
    涉及刑罰之輕重、構成要件之變更、或其他有利、不利於行
    為人之情形者，即無庸依刑法第二條第一項之規定比較新舊
    法，而應依一般法律適用原則，適用「裁判時法」處斷，亦
    經最高法院院95年11月7日第21次刑事庭會議決議在案，並
    無所謂  「應依修正前刑法第2條第1項前段規定整體適用修
    正前刑法規定」之問題（最高法院96年台上字第3781號判決
    參照）。經查：
  (一)本件被告既係居於幕後主導地位，推由共犯己○○等人直接
    從事構成犯罪事實之行為，其行為後刑法第28條雖將「實施
    」修正為「實行」，惟參照修正理由之說明，原「實施」之
    概念，包含陰謀、預備、著手及實行等階段之行為，修正後
    僅共同實行犯罪行為始成立共同正犯。是新法共同正犯之範
    圍已有限縮，排除陰謀犯、預備犯之共同正犯。新舊法就共
    同正犯之範圍既因此而有變動，自屬犯罪後法律有變更，應
    為新舊法比較適用。比較新舊法結果，適用修正後刑法第28
    條規定，較有利於被告。
  (二)死刑、無期徒刑減輕部分：修正前刑法第64條第2項規定：
    「死刑減輕者，為無期徒刑或為15年以下12年以上有期徒刑
    」，刑法第65條第2項規定：「無期徒刑減輕者，為7年以上
    有期徒刑」，於本次修正後，刑法第64條第2項規定：「死
    刑減輕者，為無期徒刑」，第65條第2項規定：「無期徒刑
    減輕者「無期徒刑減輕者，為20年以下15年以上有期徒刑」
    ，經比較新舊法結果修正後之規定均並非較有利於被告，以
    舊法對被告較為有利。
  (三)經綜合全部罪刑而為比較結果，本件涉及新舊法比較適用者
    ，新法之規定非有利於被告，揆諸上揭說明，就涉及新舊法
    比較適用事項，應依刑法第2條第1項前段，一體適用被告行
    為時之舊法規定，合先敘明。
四、按擄人勒贖罪於意圖勒贖而為擄人之行為時，即屬成立，勒
    取贖款是否得手，與犯罪成立不生影響（最高法院72年台上
    字第6771號判決可資參照）。本案被告與共犯戊○○共同謀
    議，指使共犯己○○、「阿言」、「阿俊」等強行帶走拘禁
    被害人，並向被害人及其親友勒贖500萬元之所為，雖尚未
    取得贖款，被害人即已經被告同意，由共犯己○○等所釋放
    ，核其所為，仍係犯刑法第347條第1項之意圖勒贖而擄人既
    遂罪。被告與共犯戊○○，自始即有共同之犯意聯絡，行為
    分擔；而共犯己○○、「阿言」、「阿俊」與上開2人間，
    雖始初係基於妨害自由、恐嚇取財之犯意，惟迄知悉本件為
    擄人勒贖之後之犯行，仍繼而為之，同有犯意之聯絡及行為
    之分擔，均為共同正犯。被告有事實欄所載犯罪科刑執行情
    形，有本院被告前案紀錄表1件附卷可稽。被告於上開有期
    徒刑執行完畢後，5年內再犯本件有期徒刑以上之本罪，無
    論依修正前刑法第47條或修正後第47條第1項之規定均構成
    累犯時，即無有利或不利之情形，於刑法修正施行後法院為
    裁判時，無庸為新、舊法之比較。惟個案如有其他應依刑法
    第2條第1項之規定為新、舊法之比較情形時，依綜其全部罪
    刑之結果而為比較後，整體適用法律（參見97年04月22日，
    最高法院97年度第1次刑事庭會議決議）。而依前所述，綜
    合上揭新舊刑法比較之結果，並本於統一性及整體性原則，
    關於被告所犯刑法之罪，新修正之刑法並未較有利於被告，
    爰一體適用修正前之刑法。是被告應依修正前刑法第47條之
    規定加重其刑。惟因依刑法第64條第1項、第65條第1項規定
    ，本刑為死刑、無期徒刑依法不得加重，故僅就「有期徒刑
    」部分加重之。被告於未取贖之前，已告知共犯己○○釋放
    被害人，己○○亦於未取贖之前，將被害人釋放，是被告合
    於刑法第347條第5項規定之減刑事由，爰先加後減之。
五、原審以被告犯行事證明確，而予論科，固非無見；惟：
  (一)被告係因業務侵占案件，經臺灣板橋地方法院判處有期徒刑
    8月，再因過失致死案件，經同院判處有期徒刑8月；以上2
    案件經檢察官聲請同法院定應執行刑有期徒刑1年3月，於89
    年1月9日縮短刑期執行完畢；是其論以累犯執行完畢者，係
    上開2案件所定之執行刑有期徒刑1年3月。原判決誤認被告
    係執行業務侵占罪所科處之有期徒刑8月，而論以累犯，其
    認定累犯成立之事實已有違誤。
  (二)己○○係依被告之指示，進行擄人勒贖，是否可能不顧被告
    人之明確反對，未經進一步磋商，即自己決定釋放乙○○，
    復非無疑問，攸關上訴人得否適用上開減輕其刑之規定。原
    判決遽依己○○於偵查中不利於被告之證述，認被告並無釋
    放乙○○之意思，不能適用刑法第347條第5項之減刑規定（
    見原判決第14頁第7行以下），難謂允當（最高法院發回意
    旨(三)之(2)）。被告原上訴意旨仍執陳詞，空言否認犯罪，雖
    無可採，於本院審理時已坦承犯行，並主張有刑法第347條
    第5項之減刑事由。原判決既有上開可議，即屬無可維持，
    應由本院將原判決撤銷。爰審酌被告自承曾服務警界，卻不
    思奉公守法，因見被害人家中頗有資力即圖謀不法起意勒贖
    ，造成被害人及其家屬嚴重心理創傷與恐慌，甚而影響社會
    治安觀感頗鉅，且犯後即逃匿大陸地區，規避刑責，緝獲到
    案後原矢口否認犯行，檢察官於起訴書中與公訴人於原審審
    理時論告，具體對被告丁○○求刑有期徒刑10年，於本院審
    理時坦承犯行等一切情狀，量處如主文第2項所示之刑，以
    資懲儆。
六、至於共犯己○○所有之白色上衣、米黃色長褲，雖係被告己○○所有並係案發當日所穿之衣物，然並非共犯己○○供以
    作為犯本案準擄人勒贖罪所用；於本件用以綑綁告訴人之頭
    套、膠帶、行動電話（門號0000000000號）、手銬、手銬鑰
    匙，已因共犯己○○隨意丟棄而未扣案，並無證據證明現尚
    存在；另扣案其餘如事實欄所載物品或係非直接供犯罪所用
    之物，或係非被告或共犯所有之物，亦非違禁物，故均不另
    為沒收之諭知，附此敘明。
據上論斷，應依刑事訴訟法第369條第1項前段、第364條、第299
條第1項前段，刑法第28條（修正前）、第347條第1項、第5項、
第47條（修正前），判決如主文。
本案經檢察官劉靜婉到庭執行職務。
中    華    民    國    98    年    11    月    17    日
              刑事第十六庭審判長法  官  溫耀源
                                法  官  許增男
                                法  官  王敏慧
以上正本證明與原本無異。
如不服本判決，應於收受送達後10日內向本院提出上訴書狀，其
未敘述上訴之理由者並得於提起上訴後10日內向本院補提理由書
（均須按他造當事人之人數附繕本）「切勿逕送上級法院」。
                                書記官  丁淑蘭
中    華    民    國    98    年    11    月    17    日
附錄：本案論罪科刑法條全文
中華民國刑法第347條
（擄人勒贖罪）
意圖勒贖而擄人者，處死刑、無期徒刑或 7 年以上有期徒刑。
因而致人於死者，處死刑、無期徒刑或 12 年以上有期徒刑；致
重傷者，處死刑、無期徒刑或 10 年以上有期徒刑。
第 1 項之未遂犯罰之。
預備犯第 1 項之罪者，處 2 年以下有期徒刑。
犯第 1 項之罪，未經取贖而釋放被害人者，減輕其刑；取贖後
而釋放被害人者，得減輕其刑。


司法院資訊處製作；財團法人民間司法改革基金會備份。
